【裁判字號】    94,簡上,161
【裁判日期】    950512
【裁判案由】    給付會款
【裁判全文】
臺灣高雄地方法院民事判決             94年度簡上字第161號
上訴人即被上訴人  乙○○
訴  訟 代 理  人  宋明政律師
被上訴人即上訴人  甲○○
訴  訟 代 理  人  楊昌禧律師
上列當事人間請求給付會款事件，上訴人對於民國94年7 月29日
本院高雄簡易庭93年度雄簡字第4124號第一審判決提起上訴，本
院於民國95年4 月28日言詞辯論終結，判決如下：
    主  文
兩造上訴均駁回。
第二審訴訟費用由上訴人各自負擔。
    事實及理由
一、按假執行之宣告，因就本案判決或該宣告有廢棄或變更之判
    決，自該判決宣示時起，於其廢棄或變更之範圍內，失其效
    力。又法院廢棄或變更宣告假執行之本案判決者，應依被告
    之聲明，將其因假執行或因免假執行所為給付及所受損害，
    於判決內命原告返還及賠償，民事訴訟法第395 條第1 項、
    第2 項前段分別定有明文。查乙○○以原審宣告假執行之判
    決為執行名義，聲請本院對甲○○強制執行，並經收取新台
    幣（下同）98萬3,505 元，甲○○因於本院追加聲明求為判
    決乙○○應返還其上開數額及自辯論意旨狀繕本送達翌日起
    至清償日止，按年息5%計算之利息等情（見本院卷第81、84
    頁），經核與上揭法條規定相符，先予敘明。
二、乙○○起訴主張：伊擔任會首籌組如附表所示之民間互助會
    2 會，並邀同甲○○為該2 會互助會之會員，其中A 互助會
    ，甲○○於92年10月25日得標，應得會款101 萬7,500 元，
    伊除交付以伊為發票人面額合計67萬元之支票予甲○○外，
    餘34萬7,500 元，分以該會會員李天輝交付伊作為會款之票
    面金額5 萬5,000 元之支票1 紙及現金29萬2,500 元給付完
    畢，詎甲○○取得得標會款後，自93年5 月25日起即未再繳
    納死會會款，伊自該日起至94年6 月25日止，共為甲○○代
    墊14會會款，合計42萬元（3 萬×14會=42 萬），且迄94年
    11月25日該會屆期止，被告尚應按月繳納會款3 萬元予伊。
    又甲○○於93年5 月5 日標取B 互助會，伊已給付會款97萬
    5,600 元予甲○○，詎甲○○自同年6 月5 日起，即未再繳
    納會款，伊自該日起至94年7 月5 日止，亦為甲○○代墊14
    會會款合計42萬元（3 萬×14會=42 萬元），且迄95年9 月
    5 日該會屆期止，甲○○仍應按月給付伊會款3 萬元。基上
    ，甲○○應給付伊之代墊會款合計84萬元，並應自94年7 月
    25日起至94年11月25日止、自94年8 月5 日起至95年9 月5
    日止，分別按月給付伊3 萬元，爰依合會之法律關係及民事
    訴訟法第246 條規定，提起本訴，並於原審聲明：(一)甲○○
    應給付伊84萬元，及自94年7 月15日起至清償日止，按年息
    5%計算之利息。(二)甲○○應自94年7 月25日起至同年11月25
    日止，按月於每月25日給付伊3 萬元。(三)甲○○應自94 年8
    月5 日起至95年9 月5 日止，按月於每月5 日給付伊3萬 元
    。經原審審理結果，認乙○○就A 會部分尚餘29萬2,500 元
    未交付予甲○○，應予扣除，而判命除上開聲明(一)部分為甲○○應給付乙○○54萬7,500 元及法定遲延利息外，餘如上
    開聲明第(二)、(三)所示。乙○○不服提起上訴，並於本院聲明
    ：(一)原判決不利伊部分廢棄；(二)上開廢棄部分，甲○○應再
    給付伊29萬2,500 元，及自84年7 月5 日起至清償日止，按
    年息5%計算之利息；(三)駁回甲○○之上訴。
三、甲○○則以：伊標得A 互助會後，乙○○僅交付伊67萬元，
    尚積欠伊34萬7,500 元。且乙○○於91年1 月間，以每股15
    元之價格，向聯華生技股份有限公司（下稱聯華公司）購買
    該公司增資後之股份45萬股，合計67 5萬元，聯華公司已將
    上開股分別登記予乙○○及其指定之訴外人丙○○、黃瀚弘
    、黃馨儀、黃馨俐名下，惟乙○○僅支付價金150 萬元，尚
    欠525 萬元，聯華公司已將上開對乙○○之股款債權，在10
    6 萬2,500 元範圍內轉讓予伊，伊並以93年9 月16日答辯狀
    向乙○○為債權讓與之通知。伊主張以上開二項債權與本件
    合會債務相抵銷，兩相抵銷結果，乙○○已無得請求之會款
    等語置辯，並於原審請求駁回原告之訴。經原審判決伊部分
    敗訴後，伊不服提起上訴，並於本院聲明：(一)原判決關於不
    利於伊部分廢棄；(二)上開廢棄部分，乙○○在第一審之訴駁
    回；(三)乙○○應給付伊98萬3,505 元，及自辯論意旨狀繕本
    送達翌日起至清償日止，按年息5%計算之利息。(四)駁回乙○○之上訴。
四、兩造不爭執之事項
  (一) 乙○○以其名義擔任會首籌組如附表所示之A 、B 互助會
     ，並均邀同甲○○參加為會員，其中A 互助會，甲○○於
     92年10月25日得標，應得會款101 萬7,500 元，徐錦交付
     以其名義為發票人面額合計67萬元之支票予甲○○收執，
     而甲○○自93年5 月25日起即未再繳納會款，乙○○自93
     年5 月25日起至94年6 月25日止，共為甲○○代墊14會會
     款合計42萬元，且自94年7 月25日起迄94年11月25日止，
     甲○○每月尚應於25日給付乙○○會款3 萬元；又甲○○
     於93年5 月5 日標取B 互助會，乙○○業已給付該會會款
     97萬5, 600元予甲○○，而甲○○自同年6 月5 日起，即
     未再繳納會款，乙○○自93年6 月5 日起至94年7 月5 日
     止，已為甲○○代墊14會會款共42萬元，且自94年8 月5
     日起至95年9 月5 日止，甲○○尚應按月於每月5 日給付
     乙○○會款3 萬元。
   (二)乙○○曾交付訴外人李天輝為發票人、面額5 萬5,000 元
     、發票日為92年10月27日之支票1 紙予甲○○。
   (三)乙○○、丙○○、黃瀚弘、黃馨俐、黃馨儀均登記為聯華
     公司之股東，各持有股份為9 萬股，合計45萬股。
五、兩造主要爭執之事項如下：
  (一)乙○○是否已交付甲○○A 互助會剩餘會款34萬7,500 元？
    甲○○就該部分有無可主張抵銷之金額？
  (二)聯華公司對乙○○有無106 萬2,500 元之股款債權存在？甲○○得否以其受讓該筆債權，主張與本件會款債務相抵銷？
六、乙○○是否已交付甲○○A 互助會剩餘會款34萬7,500 元？
    甲○○就該部分有無可主張抵銷之金額？
  (一)按請求履行債務之訴，除被告自認原告所主張債權發生原因
    之事實外，應先由原告就其主張此項事實，負舉證之責任，
    必須證明其為真實後，被告於其抗辯事實，始應負證明之責
    任，此為舉證責任分擔之原則（最高法院43年台上字第377
    號判例意旨參照）。查乙○○主張已交付Ａ互助會款101 萬
    7,500 元予甲○○乙節，除甲○○自認收受其中67萬元之支
    票外，否認收受其餘34萬7,500 元，此部分之事實，應由原
    告負舉證責任。
  (二)乙○○主張上開34萬7,500 元中之29萬2,500 元，係由伊夫
    丙○○於92年10月26日以現金交付予甲○○之妻蘇淑霞，餘
    5 萬5,0 00元亦由丙○○交付以李天輝為發票人之支票予蘇
    淑霞收執，並以證人陳胡玉枝及丙○○之證詞為憑，然均為
    甲○○所否認。經查，證人陳胡玉枝於原審係證稱其不知其
    他會員交付會款方式，而乙○○交付其會款時，一部分為現
    金，一部分為支票，並未簽立任何收據等語（見原審卷第48
    、49頁），惟以其所言，並不足證明乙○○就甲○○於A 互
    助會得標之會款，亦係以一部現金、一部支票之方式交付，
    顯無從推認乙○○有交付上開剩餘會款予甲○○之事實；又
    證人黃溪清於本院固證稱確有交付29萬2,500 元予蘇淑霞（
    見本院卷第63頁），然丙○○與乙○○為夫妻關係，法律與
    經濟上利害關係密切，其所為有利乙○○之證詞，可信度已
    不高；況且丙○○於本院原係證稱：「我於10月26日親自將
    會款全數交給甲○○太太，其中有現金34萬7,500 元，乙○○為發票人之支票67萬元、李天輝為發票人之支票5 萬5,00
    0 元」等語，惟經本院質之上開金額總和（即107 萬2,500
    元）已超過甲○○應得之會款數額即101 萬7,5 00元後，丙○○始改證稱：「其中現金34萬7,500 ，包括李天輝之支票
    ，因為7 日內之支票在會計科目視為現金，所以我把支票計
    入現金內，實際上交付之現金為29萬2,50 0元」等語（見本
    院卷第63頁），惟丙○○同時交付之67萬元亦為支票，然其
    卻未將之一併視為現金計算，而獨將以李天輝為發票人之支
    票視為現金，顯有矛盾，是以丙○○上開證詞存有重大疵累
    ，不足採信。參以，原審依乙○○之聲請，分別向高雄銀行
    三多分行、高雄市第二信用合作社調取甲○○、蘇淑霞設於
    各該銀行自92年10月25日起至同年月30日止之活期存款帳戶
    交易往來明細查核結果，亦僅甲○○於92年10月28日在高雄
    銀行三多分行帳戶內兌現面額67萬元之支票1 紙，餘則無任
    何歷史交易往來資料，有高雄銀行三多分行93年10月22日高
    銀三多字第B487號函暨所附之存款對帳單、中國國際商業銀
    行三多分行93年11月5 日、11月17日（93）中多字第0206、
    0212號函暨所附之客戶存款資料明細表、高雄市第二信用合
    作社93年11月11日、11月23日高二信業存字第3275、3373號
    函暨所附之交易歷史明細報表等件附於原審卷可稽（見原審
    卷第67頁、75-78 頁、102 頁、112 頁、11 5頁），故依甲○○及蘇淑霞上開帳戶資料查證結果，亦無從證明乙○○業
    已交付該29萬2,50 0元予甲○○等情，是原告主張之此部分
    事實，即無所據。
  (三)次以，乙○○主張交付甲○○以李天輝為發票人面額計5 萬
    5,0 00元支票1 紙，並以之為A 互助會會款乙節，甲○○固
    不否認收受該紙支票，惟辯稱乙○○係以該紙支票向其調借
    同額現金等語，然甲○○就其主張之借貸事實，未能舉證以
    實其說，難以信憑；復徵諸上開支票之存入交易日期為92年
    10月27日、金額為則5 萬5,000 元，有上開高雄銀行三多分
    行存款對帳單在卷可稽（見原審卷第67頁），核與甲○○於
    92年10月25日以2,500 元標取A 互助會之時間相近，亦與李
    天輝因甲○○以2,500 元標取該會而應繳納2 會活會會款之
    金額即5 萬5,000 元相同【計算式：（30,000-2,500）X2=5
    5,000 】，足認原告主張以該紙支票充作其應交付甲○○之
    會款等情，堪信為真。
  (四)按會員應於每期標會後3日內交付會款，未交付者，會首應代
    為交付，並得請求未交付之會員附加利息償還之，民法第709
    條之7 第1 、2 、4 項定有明文。查乙○○因A 、B 互助會
    ，已為甲○○各代墊42萬元，合計84萬元，而乙○○就A 互
    助會部分，尚欠甲○○29萬2,500 元，業如前述，甲○○以
    上開乙○○尚未給付之數額主張抵銷之抗辯，因該二筆債務
    ，給付種類相同，且均已屆清償期，核與民法第334 條所定
    之抵銷要件並無不符，經此扣抵後，乙○○尚可請求甲○○
    償還之代墊款即為54萬7,500 元（計算式：840,000-292,50
    0=547,500） ，其逾此範圍之請求，即屬無據。
  (五)再按請求將來給付之訴，以有預為請求之必要者為限，得提
    起之，為民事訴訟法第246 條所明定。而互助會員本有繳納
    會款之義務，以A 、B 互助會分別迄94年11月25日、95年9
    月5 日屆期，且甲○○並不否認自93年5 月25日、同年6 月
    5 日起，即未繳納A 、B 互助會款等情，顯見甲○○有到期
    不繳納會款之虞，本件即有預為請求之必要，乙○○自得依
    上開規定，提起將來給付之訴。職是，乙○○就A 互助會部
    分，請求甲○○應自94年7 月25日起至94年11月25日止，按
    月於每月25日給付乙○○3 萬元；就B 互助會部分，請求甲○○應自94年8 月5 日起至95年9 月5 日止，按月於每月5
    日給付乙○○3 萬元，合於前揭規定，應予准許。
七、聯華公司對乙○○有無106 萬2,500 元之股款債權存在？甲○○得否以其受讓該筆債權，主張與本件會款債務相抵銷？
  (一)按給付之訴固應由原告先負舉證責任，然若原告主張之債權
    額，被告不為否認，而另以有清償抵銷或免除等債之消滅原
    因為抗辯者，其舉證責任，即應由被告負之。本件甲○○以
    其受讓聯華公司對乙○○之債權而主張抵銷乙○○對其所得
    請求之上開會款金額，並提出債權讓與同意書為證（見原審
    卷第44頁），然為乙○○所否認，則甲○○自應就其主張抵
    銷債權存在之事實負舉證責任。
  (二)經查，證人即聯華公司現任董事長謝守重固於原審證述其經
    前負責人陳進安告知乙○○以每股15萬元購買聯華公司股份
    45 萬 股乙情（見原審卷第87頁），惟其所述充其量係屬聽
    聞他人轉述之詞，已難信憑；何況其係聯華公司之負責人，
    而其於原審作證時，聯華公司訴請乙○○給付525 萬元股款
    買賣價金事件（本院以93年度訴字第1751號）尚在審理中，
    則本件訴訟結果與該事件攸戚與同，益難認其所言無偏頗。
    又證人蔡坤元於原審固證稱其與乙○○於91年1 月初在甲○○家中，各向聯華公司購買釋出之股份50萬、45萬股等語（
    見原審卷第151 、152 頁），然衡諸蔡坤元與甲○○係連襟
    關係，業據其陳明在卷（見原審卷第151 頁），則其所述對
    甲○○有利之證詞，可信度亦不高；參以，蔡坤元購買上開
    股份後，於91年1 月14日分別匯款105 萬元、130 萬元、
    225 萬元、65萬元入「聯華公司」設於華南銀行忠孝分行之
    帳戶，此有彰化銀行、華南商業銀行、鳳山信用合作社匯款
    回條、存款憑條副根、匯款委託書等件在卷可稽（見原審卷
    第251- 252頁），然乙○○於同日，卻各匯款80萬元、70萬
    元入「陳進安」設於華南銀行博愛分行之私人帳戶內，亦有
    入戶電匯匯款申請書代收入傳票附卷可佐（見原審卷第249
    頁及本院93訴字第1751號卷第22、23頁），且乙○○取得聯
    華公司9 萬股股分之出讓人係劉平，有轉讓過戶申請書可證
    （見原審卷第242 頁），是以上開蔡坤元向聯華公司購買股
    份即匯款入聯華公司帳戶，則倘乙○○亦向聯華公司購買股
    份，理應匯款給聯華公司，惟乙○○交付股款之對象卻為陳
    進安，其取得股份之出讓人則為劉平，顯見乙○○並非向聯
    華公司購買股份，是尚難單憑蔡坤元上開證詞，遽為對甲○○有利之認定。
  (三)況且，聯華公司於91年1 月10日帳面上之股份每股僅有0.34
    7 元，該公司於91年間亦無對乙○○有應收股款債權，而陳
    進安與乙○○間則有私人之債權債務關係等情，業據聯華公
    司之簽證會計師林億彰於原審證述綦詳（見原審卷第182 、
    183 頁），衡以會計師對公司之財務狀況知之最稔，且林億
    彰身為會計師，依其職業、身分、專業，殊無為不實陳述之
    必要，其證詞堪可採信，益證乙○○於91年1 月間，並無以
    每股15元之高價向聯華公司購買當時股值僅約0.347 元股份
    之情。
  (四)再聯華公司訴請乙○○給付聯華公司525 萬元股款買賣價金
    事件，經本院審理結果，認聯華公司無法證明乙○○、丙○○有向其購買股份之事實，而判決駁回其訴，聯華公司不服
    提起上訴，經臺灣高等法院高雄分院（下稱高雄高分院）於
    95年3 月2 日以94年度上字第123 號裁定駁回上訴，嗣由最
    高法院於95年4 月20日駁回抗告確定，此有本院上開判決及
    高雄高分院、最高法院前揭裁定附卷可稽（見本院卷90-98
    頁），亦與本院為相同之認定。
  (五)據上，甲○○雖舉聯華公司之債權讓與同意書證明上開受讓
    債權事實，惟聯華公司對乙○○並無525 萬元之股款債權請
    求權存在，自無以該債權在106 萬2,500 元範圍內讓與甲○○之可能，上開債權讓與行為應屬給付不能而致無效，則甲○○既未受讓聯華公司對乙○○之債權，自無從主張抵銷積
    欠乙○○之上開會款金額，其所為抵銷抗辯，為無理由。
八、綜上所述，乙○○就上開2 互助會已為甲○○代墊會款84萬
    元，而乙○○就A 互助會部分，尚積欠甲○○29萬2,500 元
    ，二相扣抵後，乙○○自得向甲○○請求54萬7,500 元，且
    A 、B 互助會分別迄94年11月25日、95年9 月5 日屆期，乙○○自94年7 月25日、94年8 月5 日起至上開期滿日止，各
    得向甲○○請求給付每月3 萬元之會款，而聯華公司對乙○○並無股款債權請求權存在，自無從將之讓與甲○○，故甲○○以其受讓聯華公司對乙○○之股款債權主張抵銷應付乙○○之代墊會款等，自無所據。從而，乙○○請求甲○○應
    給付54萬7,500 元，及自94年7 月15日起至清償日止，按年
    息百分之5 計算之利息，及自94年7 月25日起至同年11月25
    日止，按月於每月25日給付乙○○3 萬元，暨自94年8 月5
    日起至95年9 月5 日起，按月於每月5 日給付原告3 萬元之
    範圍內，為有理由，應予准許。至其逾此範圍請求，洵屬無
    據，應予駁回。原審就上述准許、駁回部分，各為乙○○、
    甲○○敗訴之判決，應予維持，兩造各執陳詞指摘原判決上
    開部分不當，求為廢棄改判，均無理由。至甲○○追加請求
    乙○○應給付98萬3,505 元部分，因原審命甲○○所為之上
    開給付，並無違誤，故甲○○以原審宣告假執行之判決為執
    行名義，聲請本院對其強制執行，使乙○○受償98萬3,505
    元，自屬合法，而無民事訴訟法第395 條第2 項所示之情形
    ，該追加之訴部分，即無從准許，併此敘明。
九、據上論結：兩造之上訴均無理由，依民事訴訟法第436 條之
    1第3 項、第449 條第1 項、第78條，判決如主文。
中    華    民    國    95    年    5     月    12    日
                  民事第一庭  審判長法  官  甯  馨
                                    法  官  莊珮君
                                    法  官  曾鴻文
正本係照原本作成。
本判決不得上訴。
中    華    民    國    95    年    5     月    15    日
                                    書記官  王敏東
 附表
┌──┬────┬─────┬──────┬──────┬──────┬────┐
│編號│名    稱│ 每會會款 │期        間│甲○○得標日│得 標 會 款 │備    註│
│    │        │ (新台幣) │            │            │  (新台幣)  │        │
├──┼────┼─────┼──────┼──────┼──────┼────┤
│    │        │          │自91年10月25│            │            │        │
│ 1  │A互助會 │3萬元     │日起至94年11│92年10月25日│1,017,500元 │        │
│    │        │          │月25日止    │            │            │        │
├──┼────┼─────┼──────┼──────┼──────┼────┤
│    │        │          │自92年8月5日│            │            │        │
│ 2  │B互助會 │同上      │起至95年9月5│93年5月5日  │975,600     │        │
│    │        │          │日止        │            │            │        │
└──┴────┴─────┴──────┴──────┴──────┴────┘


司法院資訊處製作；財團法人民間司法改革基金會備份。
